【裁判字號】    89,重國,1
【裁判日期】    891204
【裁判案由】    國家賠償
【裁判全文】
臺灣宜蘭地方法院民事判決  八十九年重國字第一號
    原      告  甲○○
                黃庭南
                黃張桂花
                黃瀚瑩
                黃薏如
    兼 右 五人
    訴訟代理人
    兼 右二 人  乙○○    住.
    法定代理人
    被      告  宜蘭縣政府風景區管理所  設宜蘭縣宜蘭市○○路四五一號
    法定代理人  吳忠賜    住同.
    訴訟代理人  吳振東律師  住宜蘭縣宜蘭市○○路三六六號二樓之一
右當事人間請求國家賠償事件，本院判決如左：
    主    文
被告應分別給付原告乙○○、甲○○各新台幣伍拾伍萬貳仟玖佰零參元、新台幣肆拾
柒萬伍仟參佰玖拾參元。
原告其餘之訴駁回。
訴訟費用由被告負擔十分之一；餘由原告負擔。
    事    實
甲、原告方面：
  一、聲明：被告應分別給付原告乙○○、甲○○、黃庭南、黃張桂花、黃瀚瑩、黃
      薏如各新台幣（下同）三百七十六萬三千七百六十元、三百五十萬元、七十萬
      元、七十萬元、五十萬元、五十萬元。
  二、陳述：
    （一）原告甲○○、乙○○之子，黃庭南、黃張桂花之孫，黃瀚瑩、黃薏如之兄
          黃瀚億，在民國（下同）八十八年八月八日至宜蘭縣政府風景區管理所所
          經營之武荖坑風景區遊憩時，因被告應注意於風景區內水深處加以欄杆區
          隔，或以警示旗幟設立警戒線，明示遊客注意勿近，並於岸邊放置救生圈
          等救生設備，竟疏未注意而均未設置，致黃瀚億與家人入園遊玩，遊至風
          景區上游約二公里處烤肉時，不慎落水溺斃，被告有過失甚明，原告經向
          義務機關請求賠償竟遭拒絕，為此依國家賠償法規定請求被告賠償原告等
          之損失。
    （二）殯葬費部分：原告乙○○因子黃瀚億死亡，計支出棺木費二萬一千元、抬
          棺一萬四千元、西樂隊三萬元、什音一萬五千元、靈車五千元、鼓吹七千
          元、毛巾等一萬七千元、佈置靈堂費用二萬五千二百元、火化費用二萬一
          千五百元、誦經法會八場七萬一千八百元、辦桌費用等三萬六千二百六十
          元，總計花費殯葬費用二十六萬三千七百六十元。
    （三）扶養費用：原告乙○○、甲○○係死者黃瀚億之父母，須靠死者扶養，如
          依六十歲退休，而無謀生能力算起，至被扶養生存日止，原告願以往上推
          算各二十五年為求償期，原告二人身體健康，且直系血親父母亦身體硬朗
          ，祖母高年九十三歲，依舊健在，故原告等求償受扶養年限至八十五歲應
          屬合理，依國內安養院最低收費標準每月二萬五千元計，而原告乙○○、
          甲○○另有子女二人，故分別請求被告給付扶養費用二百五十萬元。
    （四）精神慰撫金部分：死者黃瀚億係原告甲○○、乙○○之子，黃庭南、黃張
          桂花之孫，黃瀚瑩、黃薏如之兄，黃瀚億之離去造成全家錐心之痛，二名
          祖父母因思念長孫，天天老淚縱橫，久久不能自己，弟妹心靈的驚恐不安
          ，須為其心理輔導，原告乙○○、甲○○更因失去長子，精神肉體所受痛
          苦甚大，造成一輩子永遠之痛，為此請求精神慰撫金賠償原告乙○○、林
          秀香各一百萬元，原告黃庭南、黃張桂花各七十萬元，原告黃瀚瑩、黃薏
          如各五十萬元。
    （五）被告辯稱事故發生地點在風景區外，被告對於區內安全設置已盡注意義務
          ，對於黃瀚億死亡，並無任何過失可言云云，此根本是被告推卸之詞，所
          謂「範圍」應有明確之界址或遊客禁止進入之標示，惟從入園起至出事地
          點，沿途完全沒有任何一項設施說明界線那裡為止，被告另稱風景區範圍
          太大，距離太遠，其能力無法照顧，以此作為該風景區未劃定範圍之理由
          ，此亦違反該管理辦法第三條之規定。而被告單位雖於遊樂區中途設有一
          面告示牌，但此為園中惟一告示牌，因其疏於管理，任由雜草叢生，幾乎
          為野草所掩沒，根本無法看清內容，其管理設置顯有欠缺甚明。另被告辯
          稱在第一二三攔砂霸處各派設有一位救生員，但於孩子落水之際，原告家
          屬急奔兩個攔砂霸處，並沿途高聲呼救，卻只有遊客及釣客前來相救，卻
          不見救生員前來，因搶救之人均不諳水性及急救方法，致延誤搶救時機，
          才導致遊客喪命，此被告單位亦違反管理辦法第九條之規定。
    （六）按依國家賠償法第三條第一項之規定公有公共設施因設置或管理有欠缺人
          民生命財產受損害者，國家負有賠償責任，且不論管理機關或公務員有無
          過失，是否已盡善良管理人之責，均不得免責，本件遊樂區因設施有諸多
          缺失，導致遊客喪命，依法當負賠償之責。
  三、證據：提出宜蘭縣風景區管理所拒理賠書影本一份、照片十三張、台灣近岸海
            域遊憩活動管理辦法影本一份、身份證影本一份、戶口名簿影本一份、
            榮譽狀及獎狀影本各一份、收據十四張為據。並聲請訊問證人黃獻卿、
            簡林寶杏，並履勘現場。
乙、被告方面：
    一、聲明：駁回原告之訴。
    二、陳述：本件原告起訴主張其子黃瀚億於八十八年八月八日至被告經管之武荖
        坑風景區遊玩時不幸溺斃，經向被告請求賠償遭拒，爰依國家賠償法第三條
        第一項規定，起訴請求被告賠償損害，無非是以被告之風景區管理辦法係依
        台灣地區近岸海域遊憩活動管理辦法，黃瀚億出事溺斃之地點，在被告管理
        之風景區範圍內，未有相關之安全措施，自有公共設施設置不當及管理有欠
        缺云云，為其依據。惟以本件被告經管之武荖坑風景區，其管理責任範圍始
        於台九線公路（宜蘭縣蘇澳段）新城橋下，迄新城溪第三攔砂壩下游約五十
        公尺處。原告之子黃瀚億溺斃地點係在新城溪第三與第四攔砂壩之間，即在
        第三攔砂壩上游約二公里處，已在被告經管之風景區範圍外。又因武荖坑風
        景區係採開放空間設計，遊客除經被告管理之正式入口進園外，尚得經其他
        多處通路入園區及其上游，或越過園區界線，逕溯新城溪上游。且被告為避
        免遊客至水深處戲水而發生危險，爰參照「台灣地區近岸海域遊憩活動管理
        辦法」等規定，在園區入口及第三攔砂壩等處設置有警告標示牌，並沿新城
        溪岸多處設置救生圈，復在第一與第二攔砂壩處指派有救生員，以維護水上
        安全等情，業據被告所屬管理人員王崑智及右開溺斃刑事案件承辦員警方惠
        明於台灣宜蘭地方法院檢察署八十八年度偵字第四Ｏ四八號業務過失致死案
        件偵查時陳述綦詳。原告於右開刑事案件檢察官偵訊時亦自認：曾看到第三
        攔砂壩旁之警告標示等語。足見本件黃瀚億溺斃地點確非在被告之風景區管
        理責任範圍內，而被告對於管理責任區範圍內公共設施之設置及管理，亦已
        盡其應注意之義務。故黃瀚億之死亡與被告之設置管理間，並無因果關係，
        迨無疑義。從而原告主張：被告雖於園區中途設有告示牌，但因疏於管理，
        任由雜草叢生淹沒，途經旅客根本無法看清楚內容，其子黃瀚億落水之際，
        原告家屬曾沿途高聲呼救，未見救生員前去救援，致其子延誤搶救時機而喪
        命，足證被告就公共設施之設置管理有欠缺云云，即與事實不符，而非可採
        。
    三、證據：提出土地登記謄本三份、地籍圖一份、風景區平面圖一份、不起訴處
              分書影本一份、函影本一份、風景區驗收記錄影本一份、風景區細部
              全區平面配置圖影本一份為據。
丙、本院依職權向宜蘭縣政府閱武荖坑風景區全區位置圖及地籍圖各一份參辦。
    理    由
甲、程序方面：本件原告於起訴狀上雖僅列原告乙○○，對於其餘原告未列為原告訴
              請求，惟起訴狀之事實欄內對於其餘原告及請求之聲明及標的均清楚
              明列，因原告起訴時，並無以律師為其訴訟代理人，經本院當庭行使
              闡明權，原告即口頭表示以補正起訴原告部分，且本件原告主張之事
              實部分均屬相同，縱認原告是以追加當事人方式為之，本院認為對於
              被告之防禦及訴訟之終結亦不甚礙，故准許原告之追加，先以敘明。
乙、實體方面
一、本件原告主張：原告甲○○、乙○○之子，黃庭南、黃張桂花之孫，黃瀚瑩、黃
    薏如之兄黃翰億，在八十八年八月八日至宜蘭縣政府風景區管理所所經營之武荖
    坑風景區遊憩時，因被告應注意於風景區內水深處加以欄杆區隔，或以警示旗幟
    設立警戒線，明示遊客注意勿近，並於岸邊放置救生圈等救生設備，竟疏未注意
    而均未設置，致黃億翰與家人入園遊玩，遊至風景區上游約二公里處烤肉時，不
    慎落水溺斃，被告有過失甚明，原告經向義務機關請求賠償竟遭拒絕，為此依國
    家賠償法規定請求被告賠償原告之損失等語。
二、被告則以原告請求被告賠償損害，無非是以被告之風景區管理辦法係依台灣地區
    近岸海域遊憩活動管理辦法，黃瀚億出事溺斃之地點，在被告管理之風景區範圍
    內，未有相關之安全措施，自有公共設施設置不當及管理有欠缺云云，為其依據
    。惟以本件被告經管之武荖坑風景區，其管理責任範圍始於台九線公路（宜蘭縣
    蘇澳段）新城橋下，迄新城溪第三攔砂壩下游約五十公尺處。原告之子黃瀚億溺
    斃地點係在新城溪第三與第四攔砂壩之間，即在第三攔砂壩上游約二公里處，已
    在被告經管之風景區範圍外。又因武荖坑風景區係採開放空間設計，遊客除經被
    告管理之正式入口進園外，尚得經其他多處通路入園區及其上游，或越過園區界
    線，逕溯新城溪上游。且被告為避免遊客至水深處戲水而發生危險，爰參照「台
    灣地區近岸海域遊憩活動管理辦法」等規定，在園區入口及第三攔砂壩等處設置
    有警告標示牌，並沿新城溪岸多處設置救生圈，復在第一與第二攔砂壩處指派有
    救生員，以維護水上安全等情，業據被告所屬管理人員王崑智及右開溺斃刑事案
    件承辦員警方惠明於台灣宜蘭地方法院檢察署八十八年度偵字第四Ｏ四八號業務
    過失致死案件偵查時陳述綦詳。原告於右開刑事案件檢察官偵訊時亦自認：曾看
    到第三攔砂壩旁之警告標示等語。足見本件黃瀚億溺斃地點確非在被告之風景區
    管理責任範圍內，而被告對於管理責任區範圍內公共設施之設置及管理，亦已盡
    其應注意之義務。故黃瀚億之死亡與被告之設置管理間，並無因果關係，被告當
    不負賠償責任等語置辯。
三、查以原告乙○○之子黃瀚億與家人於八十八年八月八日至被告所經營之武荖坑風
    景區遊憩時，遊至風景區內新城溪上游約二公里處烤肉時，不慎落水溺斃之事實
    ，為兩造所不爭執。本件雙方主要之爭點乃是事發地點是否在遊樂區內及被告對
    於遊樂區內之公共設施及管理上是否有所疏失。查以原告主張於八十八年八月八
    日死者與家人一同前往武荖坑遊樂遊玩，是由遊樂區正門買票入內遊玩之事實，
    業據原告提出當日之門票一紙為，並經證人黃獻卿到庭證述屬實，原告主張係買
    票由正門進入應可確信。而事發地點經本院赴現場履勘係位於新城溪第三與第四
    攔砂壩之間，即在第三攔砂壩上游約二公里處，此有履勘筆錄一紙在卷可參，並
    有事發地點現場照片二幅可佐，而依宜蘭縣府函附武荖坑風景區之範圍地籍圖示
    ，武荖坑風景區範圍起於台九線公路（宜蘭縣蘇澳段）新城橋下，迄新城溪第三
    攔砂壩下游約五十公尺處。此有該地籍圖一份在卷可參，且有羅東地政事務所土
    地複丈成果圖一份可憑，明顯可知事發地點並非在武荖坑風景區內。惟查以死者
    及原告等人係正常由風景區正門入內遊玩，而該風景區內主要遊玩方式即是戲水
    ，而事發地點之新城溪是戲水之主要河流，但從入園起至出事地點，沿途完全沒
    有任何一項明顯設施說明界線至那裡為止，從那裡起非遊樂區範圍內，雖往事發
    地點中途遊樂區內設有一面告示牌，但此為途中惟一告示牌，但因被告疏於管理
    ，任由雜草叢生，告示幾乎為野草所掩沒，根本無法看清內容，此有原告提出事
    發當時之照片一幅可資佐證，且為被告所不爭執，其管理設置顯有欠缺甚明。而
    被告雖稱在第一二三攔砂霸處各派設有一位救生員，但於孩子落水之際，原告家
    屬急奔兩個攔砂霸處，並沿途高聲呼救，卻只有遊客及釣客前來相救，卻不見救
    生員前來，因搶救之人均不諳水性及急救方法，致延誤搶救時機，致黃瀚億喪命
    。此一事實亦經原告乙○○及證人黃獻卿所證實。按以武荖坑風景區屬一開放式
    遊樂區，河流戲水是其主要遊樂活動，而被告截取部分河斷經營遊樂區，對於遊
    樂區之範圍均無明顯告示牌清楚告知遊客，實難責遊客能清楚明瞭那一河斷屬遊
    樂區內，致遊客在涉水遊玩時因逾界而發生危險，復因發生地點太遠，救生設備
    不足，使得遊客黃瀚億死亡，被告對於公共設施之設備實有缺失，對於遊客黃瀚
    億死亡事件有過失甚明。
四、按依國家賠償法第三條第一項之規定公有公共設施因設置或管理有欠缺人民生命
    財產受損害者，國家負有賠償責任，且不論管理機關或公務員有無過失，是否已
    盡善良管理人之責，均不得免責，本件被告遊樂區因設施有所缺失，導致遊客喪
    命，依法當負賠償之責。原告請求被告賠償費用，是否應予准許，分述如次：
  （一）殯葬費用部份二十六萬三千七百六十元：按民事損害賠償事件有關殯葬，係
        指收殮及埋葬費用而言，其賠償範圍固應以實際支出之費用為準，惟仍應斟
        酌被害人當地之習俗、被害人之身分、地位及生前經濟狀況而定，且殯葬費
        用之支出，應以必要者為限，始得請求賠償。查本件原告乙○○因黃瀚億死
        亡而支出殯葬費用二十六萬三千七百六十元，固據其提出收據十四紙為據，
        惟查：其中法師誦經功德七萬一千八百元部分，非屬必要費用，應予扣除，
        另於出殯當日有西樂隊二陣三萬元及吹鼓一陣七千元部分，本院認台灣習俗
        上是為出殯必要花費，故此部分殯葬費用應予淮許，至於其他費用之支出，
        均屬必要費用，共計十九萬一千九百六十元，為有理由，逾此部分請求，應
        予駁回。
  （二）扶養費用部分原告乙○○、甲○○各請求二百五十萬元：按直系血親相互負
        扶養義務，且受扶養權利者為直系血親尊親屬時，其扶養權利不以無謀生能
        力為必要，惟仍受不能維持生活之限制。又負扶養義務者有數人而其親等同
        一時，應各依其經濟能力分擔義務。查原告乙○○、甲○○為死者黃瀚億之
        父母，分別於四十五年二月十四日及四十九年十二月八日生，此有戶籍謄本
        可參，故均為黃瀚億之法定扶養義務人，原告二人主張自滿六十歲屆退休年
        紀開始請求扶養，依台灣地區簡易生命表，二人屆六十歲時餘命各為十八點
        四八及二十一點四五年，又依戶籍謄本，除黃瀚億外，原告二人另有一子一
        女，且屆時其餘一子一女均有扶養能力，則原告二人所受之扶養權利，自宜
        以三分之一計算，從而以八十七年扶養親屬寬減額每年七萬二千元作為每年
        扶養費之計算基準，原告乙○○及甲○○得請求之扶養費，依霍夫曼計算並
        扣除中間利息，惟本院考量物價變動及國民所得逐年提高等因素，對第一年
        之損害額不扣除中間利息，故被告應賠償原告乙○○扶養費為三十一萬三千
        八百四十六元、原告甲○○三十五萬七百八十六元（元以下四捨五入），逾
        此部分，即屬無據。
  （三）精神慰藉金元部分原告乙○○、甲○○各請求一百萬元：查原告乙○○、甲
        ○○係被害人黃翰億之父母，被害人死亡時正值青年，原告二人白髮人送黑
        髮人，心中深感痛苦，自屬必然，故原告二人就此非財產上之損害，自得請
        求被告賠償，本院斟酌實際情況，及兩造之身分、地位及經濟情況，認原告
        各請求一百萬元慰撫金疏嫌過高，應各予核減為六十萬元，方屬公允，逾此
        數額之請求，為無理由。
  （四）再者，損害之發生或擴大，被害人與有過失者，法院得減輕賠償或免除之，
        查以本件被害人入遊樂區遊玩時，原告二人對於被害人亦疏於注意，導致被
        害人跌入深水區內，亦應負百分之五十之責任，從而原告乙○○請求殯葬費
        、扶養費及精神慰撫金部分，原告甲○○請求扶養費及精神慰撫金部分，因
        過失相抵，爰各減為五十五萬二千九百零三元、四十七萬五千三百九十三元
        ，逾此部分請求，應均予駁回。
五、按故意或過失，不法侵害他人之權利者，負損害賠償責任，另不法侵害他人致死
    者，被害人之父母子女及配偶，雖非財產上之損害，亦得請求賠償相當之金額，
    民法第一百八十四條第一項及第一百九十四條定有明文。本件原告黃庭南、黃張
    桂花、黃瀚瑩、黃薏如分別為被害人黃瀚億之祖父母及弟妹，均非被害人之父母
    子女配偶，依法對於被害人之死亡，不得請求非財產上之損害賠償，故原告黃庭
    南、黃張桂花、黃瀚瑩、黃薏如分別請求精神慰撫金為七十萬元、七十萬元、五
    十萬元、五十萬元部分，應予駁回。
六、據上論結，本件原告之訴為一部有理由，一部無理由，依民事訴訟法第七十九條
    但書判決如主文。
中      華      民      國    八十九    年    十二      月      四      日
                                        臺灣宜蘭地方法院民事庭
~B法      官  周煙平
右正本證明與原本無異。
如對本判決上訴應於收受送達後廿日向本院提出上訴狀。(應附繕本)
中      華      民      國    八十九    年    十二      月    二十二    日
~B法院書記官  黃淑媛


司法院資訊處製作；財團法人民間司法改革基金會備份。
